【裁判字號】    98,上易,727
【裁判日期】    990309
【裁判案由】    清償借款
【裁判全文】
臺灣高等法院民事判決                 98年度上易字第727號
上  訴  人  甲○○
訴訟代理人  楊廣明律師
被 上訴 人  乙○○
上列當事人間請求清償借款事件，上訴人對於中華民國98年4月
29日台灣板橋地方法院98年度訴字第487號第一審判決提起上訴
，並為訴之追加，本院於99年2月2日言詞辯論終結，判決如下：
    主  文
上訴及追加之訴均駁回。
第二審及追加之訴訴訟費用由上訴人負擔。
    事實及理由
甲、程序方面：
一、按第二審訴之變更或追加，非經他造同意不得為之，但請求
    之基礎事實同一者，不在此限，民事訴訟法第446條第1項、
    第255條第1項第2款定有明文。 本件上訴人原依消費借貸之
    法律關係起訴請求，嗣於本院二審程序，追加依不當得利之
    法律關係而為請求（見本院卷頁16反面），經核上訴人所為
    訴之追加與起訴時之主張，均係基於上訴人交付被上訴人新
    台幣 （下同）583,600元之同一基礎事實，依上開規定，應
    予准許。
二、被上訴人經合法通知，未於言詞辯論期日到場，核無民事訴
    訟法第386條所列各款情形，爰依上訴人之聲請， 由其一造
    辯論而為判決。
乙、實體方面：
一、上訴人起訴主張：
    被上訴人自民國95年11月30日起至97年2月5日止，陸續向上
    訴人借款583,600元，雙方並約定於97年2月14日清償所有借
    款，詎被上訴人屆期迄未清償，迭經催討亦置之不理，爰依
    消費借貸之法律關係， 請求被上訴人應給付上訴人583,600
    元（下稱系爭款項） 及自97年2月15日起至清償日止，按年
    息5%計算之利息。
  （原審判決上訴人敗訴，上訴人僅就其中58萬元本息部分提起
    上訴，並於本院追加併依不當得利之法律關係請求給付。）
    並於本院聲明：
    (一)原判決廢棄。
    (二)被上訴人應給付上訴人58萬元及自97年2月15日起至清償
      日止，按年息5%計算之利息。
二、被上訴人則抗辯如下：
    系爭款項係上訴人與被上訴人合夥經營美容事業之投資款，
    並非被上訴人向上訴人借款，亦非不當得利，僅因兩人當時
    為男女朋友，合夥投資美容院沒有書面契約，而美容院嗣因
    虧損倒閉，上訴人自應以其系爭款項分擔虧損而不得再請求
    返還。
    並於本院聲明：上訴駁回。
三、兩造不爭執之事實：
    被上訴人自95年11月30日起至97年2月5日止，陸續收受上訴
    人所匯系爭款項共583,600元。
四、兩造之爭點及論斷
    上訴人主張系爭款項係被上訴人向上訴人借貸，退步言，被
    上訴人受領系爭款項亦屬不當得利等語，為被上訴人所否認
    ，並以前揭情詞置辯。是本件兩造爭點為：(一)兩造就系爭
    款項是否成立借貸契約？(二)被上訴人就系爭款項是否有不
    當得利之情事？茲分別論述如下：
  (一)關於兩造就系爭款項是否成立借貸契約之爭點：
    １、按當事人主張有金錢借貸關係存在，須就其發生所須具
        備之特別要件即金錢之交付及借貸意思表示互相一致負
        舉證之責任，若僅證明有金錢之交付，未證明借貸意思
        表示互相一致者，尚不能認為有金錢借貸關係存在（最
        高法院81年度台上字第2372號判決要旨參照）。本件上
        訴人主張其交付被上訴人之系爭款項係基於借貸契約關
        係之事實，既為被上訴人所否認，依上開說明，上訴人
        就兩造有借貸意思表示互相一致之事實，即應負舉證之
        責任。
    ２、本件上訴人對於兩造就系爭款項有借貸意思表示互相一
        致之事實，固據提出匯款單、存款憑條共12件以為證明
        。惟查，依此匯款單、存款憑條以觀，僅堪證明上訴人
        有交付被上訴人系爭款項之事實，至於交付系爭款項之
        原因容或出於多端，或為買賣，或為贈與，或因其他之
        法律關係而為交付，不一而足，即非謂一有金錢之交付
        ，即得推論授受金錢之雙方即屬消費借貸關係。此外，
        上訴人復未提出其他證據足以證明兩造間有借貸意思表
        示互相一致者之情，則上訴人據上開證據以為兩造就系
        爭款項有借貸合意之證明，即難認已盡舉證之責。從而
        上訴人既不能舉證證明其交付被上訴人之系爭款項為借
        款，則其本於消費借貸關係，請求被上訴人返還借款58
        萬元本息，即屬無據，難以准許。
  (二)關於被上訴人就系爭款項是否有不當得利之爭點：
    １、按無法律上之原因而受利益，致他人受損害者，應返還
        其利益。雖有法律上之原因，而其後已不存在者，亦同
        。民法第179條定有明文。 而主張不當得利請求權之原
        告，係因自己之行為致造成原由其掌控之財產發生主體
        變動，則因該財產變動本於無法律上原因之消極事實舉
        證困難所生之危險自應歸諸原告，始得謂平。是以原告
        對不當得利請求權之成立要件應負舉證責任，亦即原告
        必須證明其與被告間有給付之關係存在，且被告因其給
        付而受有利益以及被告之受益為無法律上之原因，始能
        獲得勝訴之判決（最高法院91年度台上字第1673號判決
        意旨參照）。 本件被上訴人於95年11月30日起至97年2
        月5日止，陸續收受上訴人所匯系爭款項之事實， 為兩
        造所不爭執，固如上述。惟上訴人主張被上訴人因其給
        付而受領系爭款項為不當得利乙節，既為被上訴人所否
        認，依上開說明，上訴人仍應舉證證明被上訴人受益為
        無法律上之原因。
    ２、經查，上訴人除上述所提僅堪證明其有交付被上訴人系
        爭款項之匯款單、存款憑條外，另未舉出其他證據以資
        證明被上訴人受領系爭款項為無法律上之原因。反之，
        被上訴人辯稱：上訴人交付系爭款項乃與之合夥經營美
        容事業之投資款等語，雖為上訴人否認有合夥之事實。
        惟上訴人與被上訴人原為男女朋友關係，嗣被上訴人於
        98年1月6日，以兩造已分手而上訴人仍有騷擾、跟蹤等
        行為為由，聲請核發通常保護令，經原法院以兩造僅為
        男女朋友，而非同居之家庭成員，並非家庭暴力防治法
        保護之範圍而駁回聲請等情，業據本院調閱原法院98年
        度家護字第36號通常保護令事件卷宗審認無訛。而上訴
        人於該通常保護令事件經原法院訊問時，陳明：「我沒
        有一個月去住二、三次，我也沒有去過她家，聲請人乙
        ○○是做美容館，我有去到那邊二次，那個店也是我出
        錢，我出了八十多萬元，幫她頂下該店面。…既然我是
        合夥人，為何會沒有鑰匙，一開始聲請人就給我鑰匙」
        等語在卷（見該卷頁22正反面）。互核以觀，被上訴人
        所辯上訴人以系爭款項投資與被上訴人合夥經營美容事
        業乙節，衡情非虛，堪以採信。準此，即難認被上訴人
        受領系爭款項，有何無法律上原因之不當得利情事。從
        而，上訴人依不當得利之法律關係，請求被上訴人返還
        58萬元本息，亦屬無據，不應准許。
五、綜上所述，上訴人依消費借貸之法律關係，請求被上訴人給
    付58萬元及自97年2月15日起至清償日止， 按年息5%計算之
    利息，為無理由，不應准許。其假執行之聲請亦失所附麗，
    應併予駁回。原審為上訴人敗訴之判決，及駁回其假執行之
    聲請，並無不合。上訴意旨指摘原判決不當，求予廢棄改判
    ，為無理由，應予駁回。又被上訴人於本院二審程序，追加
    依不當得利之法律關係，請求上訴人給付上開58萬元本息，
    亦無理由，應併予駁回。
六、本件事證已明，兩造其餘攻擊防禦方法與所舉證據，核與本
    件判決結果不生影響，爰不再逐一論駁，附此敘明。
丙、據上論結，本件上訴及追加之訴均無理由，依民事訴訟法第
    449條第1項、第463條、第385條第1項前段、第78條， 判決
    如主文。
中    華    民    國    99    年    3     月    9     日
                  民事第十庭
                      審判長法  官  黃豐澤
                            法  官  林麗玲
                            法  官  鄭純惠
正本係照原本作成。
不得上訴。
中    華    民    國    99    年    3     月    10    日
                            書記官  劉麗芬

司法院資訊處製作；財團法人民間司法改革基金會備份。
